【裁判字號】    98,易,487
【裁判日期】    990211
【裁判案由】    詐欺
【裁判全文】
臺灣士林地方法院刑事判決               98年度易字第487號
公  訴  人  臺灣士林地方法院檢察署檢察官
被      告  甲○○
選任辯護人  陳怡均律師
            楊敏宏律師
上列被告因詐欺案件，經檢察官提起公訴（98年度偵字第10590
號）及臺灣板橋地方法院檢察署檢察官移送併辦（98年度偵字第
21160號），本院判決如下：
    主  文
甲○○幫助犯詐欺取財罪，處有期徒刑伍月，如易科罰金，以新
臺幣壹仟元折算壹日。
    事  實
一、甲○○業已成年，依其智識經驗可知金融機構帳戶之提款卡
    係個人信用之重要表徵，任何人皆可自行前往金融機構申請
    ，並無特別之限制，且可預見將提款卡（含密碼）交予他人
    ，可能因此幫助他人從事詐欺行為而用以隱匿或掩飾詐騙之
    犯罪所得，致使被害人及警方一時追查無門，竟不違背其本
    意，基於幫助他人詐欺取財之不確定犯意，於民國98年4 月
    7 日上午某時許，在臺北縣汐止市○○街127 巷3 號3 樓之
    居所，見報紙刊登徵求司機之廣告，撥打報刊電話00000000
    00號，與真實姓名、年籍不詳自稱「劉經理」之男子聯繫，
    於當日下午5 時30分許，相約在臺北市○○區○○路與金山
    南路口之統一超商見面後，即將不知情之妻子葉家臻（所涉
    詐欺取財部分經檢察官另為不起訴處分）所申設之彰化商業
    銀行長安東路分行帳號0000000000000 號帳戶（下稱上開彰
    化銀行帳戶）提款卡（含密碼）交予自稱為「劉經理」所派
    來之業務員。嗣「劉經理」所屬之詐騙集團取得上開彰化銀
    行帳戶之提款卡及密碼後，旋即供給該詐欺犯罪集團使用，
    該詐騙集團成員即基於意圖為自己不法所有之犯意聯絡，於
    98 年4月8 日晚間8 時30分許，撥打電話向乙○○謊稱係雅
    虎奇摩網路拍賣人員，因網路購物付款發生錯誤，誤植分期
    重複扣款，需持提款卡前往提款機重新操作取消設定，使乙
    ○○誤信為真，陷於錯誤後，於98年4 月8 日晚間11時10分
    18秒、98年4 月9 日凌晨0 時17分29秒前某時，先自臺北縣
    永和市某處之自動櫃員機各提領新臺幣（下同）10萬元後，
    再依對方指示操作自動櫃員機，於98年4 月8 日晚間11時10
    分18秒、98年4 月9 日凌晨0 時17分29秒許在設於臺北縣永
    和市○○路上之彰化銀行自動櫃員機，分兩次將10萬元、10
    萬元以現金存入之方式，存至葉家臻之上開彰化銀行帳戶，
    未幾旋遭詐騙集團成員提領一空。嗣因乙○○發現遭騙報警
    處理，經警調閱葉家臻上開彰化銀行帳戶之開戶及交易明細
    等資料後，始循線查獲。
二、案經臺灣士林地方法院檢察署檢察官自動檢舉偵查起訴。
    理  由
壹、證據能力部分：
    本案所引用之供述及非供述證據，經本院依法踐行調查證據
    程序，檢察官及被告甲○○、辯護人均不爭執各該證據之證
    據能力，且亦查無依法應排除其證據能力之情形，是後述所
    引用證據之證據能力均無疑義。
貳、實體部分：
一、訊據被告甲○○固供承有於上揭時、地將葉家臻所申設之上
    開彰化銀行帳戶提款卡及及密碼交予真實姓名、年籍不詳自
    稱「劉經理」所派之成年人，惟矢口否認有前開幫助詐欺之
    犯行，並辯稱：伊係在98年4 月7 日上午，在臺北縣汐止市
    ○○街127 巷3 號3 樓家中，看到求職廣告後，就使用伊所
    持用之行動電話撥打報紙上刊登應徵駐點接送司機工作之門
    號0000000000號之行動電話與自稱「劉經理」年籍不詳之成
    年男子聯絡，劉經理說這個工作的內容是專門接送性交易之
    女子，將性交易的女子載送到目的地後，飯店會將錢匯到伊
    的帳戶，伊扣除一天3 千元的車馬費後，再將錢交給公司；
    之後，當日下午5 時30分許，與對方約在臺北市○○區○○
    路及金山南路的統一超商見面，見面時對方自稱是「劉經理
    」派來的業務員，年紀大約4 、50歲，因電話中已經談妥要
    交付履歷表、駕照影本及金融卡與密碼，所以伊就將葉家臻
    所申設之上開彰化銀行帳戶提款卡及及密碼交予該人；而伊
    之所以交付葉家臻所有之上開彰化銀行帳戶提款卡及密碼，
    是因為伊信用破產，沒有提款卡。98年4 月7 日隔日，伊打
    電話請對方派車，對方雖然有答應要幫伊派車，但之後再打
    電話，電話就暫停使用。伊雖然覺得有上當的感覺，但因為
    帳戶內只有6 、70元，所以伊就請葉家臻去掛失，另外，伊
    認為被害人可能是詐騙集團所找之共犯，利用此種方式迫使
    伊與被害人和解，支付被害人賠償金云云（見臺灣士林地方
    法院檢察署98年度偵字第8080號卷第25頁，本院98年度審易
    字第1714號卷第18頁，本院卷第60頁）。經查：
  (一)上開彰化銀行帳戶係由被告之妻葉家臻所申設乙情，業據證
    人葉家臻於偵查中證述明確（見98年度偵字第8080號卷第25
    頁），復有臺北縣政府警察局汐止分局98年7 月1 日以「北
    縣警汐刑字第0980020832號」函所檢附之上開彰化銀行帳戶
    「顧客資料卡」影本2 份及交易明細表1 份（見同上偵卷第
    35、38、39、40頁）在卷可稽，而堪採認。再被害人乙○○
    因遭詐騙，而於98年4 月8 日晚間11時10分18秒、98年4 月
    9 日凌晨0 時17分29秒許前某時，分次提領現金後，再分兩
    次每次各現金存款10萬元至上開彰化銀行帳戶等情，業據證
    人即被害人乙○○於本院審理中結證稱：伊在98年2 月間在
    YAHOO 上的拍賣網網購小型喇叭，價格約380 幾元，之後伊
    依約付款也收到貨，已經是銀貨兩訖。惟在98年4 月間，伊
    接到一通電話，對方自稱是賣方的會計小姐，對方告訴伊因
    為他們的疏忽把伊的付款方式設定成每期需付款400 元，以
    致會超額給付款項；該名會計小姐陳稱：有一個機制可將此
    方式更正，要求伊到ATM 前面操作，並且會請伊之銀行中信
    銀行客服人員協助等語。之後，伊到ATM 前就有自稱是中信
    銀行客服人員之人，打電話來要伊把29,998元轉帳到另1 個
    非本案帳戶，該名客服人員告訴伊該帳戶是銀行用以作為更
    正機制所用之帳戶，並非實際之帳號。後來伊照著做，該名
    客服人員又說操作有錯誤，要用另外1 個方法解救，解救的
    方法是要伊找另1 台可以存入現金之ATM ，以現金存入20萬
    元到另1 帳戶的方式才可更正，故伊即在98年4 月8 日晚間
    11時10分18秒、98年4 月9 日凌晨0 時17分29秒許分別各存
    入現金10萬元至葉家臻之彰化銀行帳戶。待伊真的存入20萬
    元至葉家臻之彰化銀行帳戶後，該名客服人員又說伊操作錯
    誤，要伊按照第1 次之方式即將29,998元轉帳至另1 個非本
    案帳戶之方式，伊又照做，但該名客服人員仍告訴伊，操作
    有錯誤，需要等到早上主管上班始可處理。嗣後早上醒來後
    ，伊發現不對勁告訴父母並前往報案等語明確（見本院卷第
    72、73頁）；此外，亦有彰化銀行長安東路分行以98年10月
    26日「彰長安字第0982658 號」函所檢附之彰化銀行存摺存
    款帳號資料及交易明細查詢1 份在卷可參，足見上開葉家臻
    之彰化銀行帳戶確已遭詐騙集團用以作為詐騙被害人乙○○
    之帳戶甚明。
  (二)至被告雖以前情置辯，惟：
    (1)觀諸被告應徵司機工作之過程，係於98年4 月7 日上午某
      時許，先以電話聯繫，當日下午相約在臺北市○○區○○
      路與金山南路口之統一超商見面後，即將上開彰化銀行帳
      戶提款卡及密碼交給自稱由「劉經理」所派真實姓名、年
      籍不詳之人，惟被告於警詢、偵查及本院審理中，均未提
      及該名自稱「劉經理」之人，有告知伊到何地點載送從事
      性交易小姐，以及要載送從事性交易小姐到何處等工作細
      節，被告亦未曾詢問「劉經理」或被告所稱「劉經理」所
      派之業務員；果被告確係要從事此業，何以對此工作細節
      事項均未詢問，而只是單純等待「派車」？是被告此部分
      所辯，是否可採，已屬可疑。
    (2)再者，邇來不法詐欺集團成員使用他人帳戶作指示被害人
      匯款工具之犯罪類型層出不窮，並廣經媒體披載，凡對社
      會動態尚非全然不予關注者均能知曉。本件被告於交付上
      開彰化銀行帳戶之提款卡及告知密碼資料時，已係年滿36
      歲，心智成熟之成年人，且其為高中畢業，並有工作經驗
      一節，業據被告供承在卷，其具一般之智識程度，竟明知
      所應徵工作可能屬非法行業時，在未經查證該收取帳戶資
      料之成年男子之真實姓名、年籍資料，暨應徵應召站虛實
      、所在之情況下，即率爾將上開彰化銀行帳戶之提款卡與
      密碼資料交付並告知予該名無任何信賴基礎，亦不知如何
      為進一步聯絡之成年男子，實難謂被告主觀認知並無絲毫
      懷疑之處。況被告於本院審理中復曾供稱：在交付提款卡
      前，因為怕對方騙錢，所以有先到便利商店內的自動櫃員
      機內測試，確認戶頭都沒有錢後才交付等語（見本院卷第
      83頁），更顯見被告在交付提款卡及密碼前亦有預料到對
      方可能做不法使用之未必故意甚明。
    (3)復次，被告與上述收取彰化銀行帳戶提款卡及密碼資料之
      人顯係初識，而無任何信賴基礎，若被告擔任載送從事性
      交易小姐之應召站司機，須負責向客戶收取現金，主持應
      召站之人為避免被告擅自領取或侵占客戶交付之款項，自
      可請客戶直接將款項匯入公司之帳戶內，抑或請被告於收
      取款項後，交回應召站或存入應召站帳戶內即可，顯無需
      大費周章地請被告將向客戶所收取之款項存入上開彰化銀
      行帳戶內後，再由持被告之提款卡將款項領出之必要；況
      擔任應召站司機，即俗稱「馬伕」之人，其工作時間多在
      晚間，彼時金融業泰半未營業，被告如何存入收取之款項
      。又如需測試帳戶可否使用，僅需被告陪同收取帳戶之人
      就近至任何一家金融機構之自動櫃員機操作，即可得知該
      帳戶是否可正常使用，被告實無交付上開彰化銀行帳戶之
      提款卡及密碼之必要。
    (4)又詐欺集團以他人帳戶供作款項出入之人頭帳戶，必定會
      先取得帳戶申請人之同意，否則若帳戶申請人辦理掛失止
      付，並藉由辦理補發存摺、變更印鑑及密碼，將款項提領
      一空，詐欺取財集團成員精心策劃詐騙之成果將因存簿來
      源取得之不可靠性，無法順利領得詐欺款項，而導致心血
      功虧一簣，犯罪集團當無甘冒此風險之理。是縱令對方確
      係以應徵工作之需向被告索取帳戶資料，然仍無解於被告
      主觀認知上已得對於對方向其索求帳戶之動機產生合理懷
      疑之可能性，其主觀上顯具有縱使收取帳戶之成年男子於
      取得該等帳戶資料後，自行或轉交他人持以實施犯罪，作
      為詐騙被害人匯款之用，亦不違背其本意甚明。
    (5)被告固另辯稱：由伊提供之報紙及電話通聯紀錄可知，被
      告在98年4 月8 日與該名自稱「劉經理」之人有6 次通話
      紀錄，4 月9 日有1 次通話紀錄，通話時間有402 秒至12
      秒不等，顯見被告必非有意交付提款卡予他人使用，而係
      詢問上班細節等事項，否則被告無須與該人有多次通話之
      必要，足見被告確無幫助詐欺之犯意云云，惟此僅能證明
      被告與被告所稱「劉經理」之人曾有通話之情形，並無從
      證明通聯之內容或用意為何，亦無礙於上述被告可預見將
      提款卡與密碼交予他人，將會因此幫助他人從事詐欺行為
      而用以隱匿或掩飾詐騙之犯罪所得，致使被害人及警方一
      時追查無門號可能性之認定，是被告此部分之辯解，亦難
      為本院所採信。
    (6)被告雖另辯稱：由鈞院函詢彰化銀行長安東路分行，經該
      行所函覆之98年10月21日函文（見本院98年度審易字第17
      14號卷第23頁）可知伊之配偶葉家臻在98年4 月10日18時
      58分許即已掛失上開彰化銀行帳戶之金融卡，以及臺北縣
      政府警察局汐止分局社后派出所「受理各類案件紀錄表」
      可知伊之配偶葉家臻在98年5 月5 日即前往派出所報案（
      見本院卷第16頁），並參以被證三YAHOO 奇摩新聞及臺灣
      臺北地方法院98年度易更(一)字第2 號刑事判決影本，可證
      明被告確係因求職遭到詐騙而交付上開彰化銀行提款卡及
      密碼，主觀上並無幫助他人為詐欺犯罪之認識云云。惟被
      告之配偶所為掛失及報案均係在本件案發後數日或將近一
      個月後，至其他個案之事實如何與本案並非一概而論。本
      院認被告交付上開彰化銀行帳戶提款卡及密碼予「劉經理
      」所派之不詳姓名年籍之人時，應有預見「劉經理」等人
      可能持伊所交付之提款卡、密碼用以詐騙他人，且對於此
      之發生亦不違其本意，其理由論述均如前所述，是被告所
      提出前開證據自均不能為有利於其之認定，併此敘明。
    (7)末查，被告於本院審理中雖再以：伊認為被害人可能是詐
      騙集團所找之共犯，利用此種方式迫使伊與被害人和解，
      支付被害人賠償金云云置辯，惟證人乙○○之帳戶之所以
      會有20餘萬元遭詐騙，係因該帳戶係伊自大學以來即開始
      使用，至伊上研究所後，家人1 次匯款30萬元至該帳戶，
      作為攻讀研究所之日常生活費所用等情，亦經證人乙○○
      於本院審理中結證屬實（見本院卷第78頁），且被告上開
      所辯，卷內並無任何證據可資支持，是無可採取之處。
  (三)綜上所述，本件被告犯罪事證已經明確，被告上揭犯行足可
    認定，應依法論科。
二、被告將上開彰化銀行帳戶之提款卡及密碼提供予真實姓名年
    籍不詳之詐騙集團成員用以詐騙財物，係對他人遂行詐欺取
    財之犯行資以助力，核其所為，係犯刑法第30條第1 項、第
    339 條第1 項之幫助詐欺取財罪。又被告以幫助他人犯罪之
    意思而參與犯罪構成要件以外之行為，為上開詐欺取財罪之
    幫助犯，依刑法第30條第2 項之規定，減輕其刑。又臺灣板
    橋地方法院檢察署檢察官所移送併案審理部分（98年度偵字
    第21160 號），與本件檢察官起訴之犯罪事實相同，依法本
    院自得併予審理。爰審酌被告因一時失慮，竟輕易提供銀行
    帳戶供他人掩飾犯罪所得使用，非但增加被害人尋求救濟之
    困難，造成社會人心不安，亦助長詐騙犯罪者之氣焰，使詐
    欺犯罪者得以順利取得詐欺所得之財物，危害財產交易安全
    ，本件被害人乙○○受詐騙之金額共計20萬元，及被告犯後
    未能坦承犯行及賠償被害人等情況，兼衡其犯罪之動機、目
    的、手段，及其智識程度等一切情狀，量處如主文所示之刑
    ，並諭知易科罰金之折算標準，以示懲儆。至公訴檢察官雖
    於本院審理中對被告求處有期徒刑7 月以上之刑期，惟本院
    認上開所量處之刑度已足充分評價被告主觀上之惡性與客觀
    犯行對社會及被害人所造成之危害，檢察官上開求刑尚屬過
    重，附此敘明。
據上論斷，應依刑事訴訟法第299 條第1 項前段，刑法第339 條
第1 項、第30條第1 項前段、第2 項、第41條第1 項前段，刑法
施行法第1 條之1 第1 項、第2 項前段，判決如主文。
本案經檢察官王巧玲到庭執行職務。
中    華    民    國    99    年    2     月    11    日
                  刑事第七庭審判長法  官  王美玲
                                  法  官  高雅敏
                                  法  官  吳志豪
以上正本證明與原本無異。
如不服本判決應於收受判決後10日內向本院提出上訴書狀，並應
應敘述具體理由。其未敘述上訴理由者，應於上訴期間屆滿後20
日內向本院補提理由書 (均須按他造當事人之人數附繕本)「 切
勿逕送上級法院」。
                                  書記官  林宗勳
中    華    民    國    99    年    2     月    11    日
附錄本案論罪科刑法條全文：
刑法第339 條第1 項
意圖為自己或第三人不法之所有，以詐術使人將本人或第三人之
物交付者，處5 年以下有期徒刑、拘役或科或併科1000元以下罰
金。

司法院資訊處製作；財團法人民間司法改革基金會備份。
